【裁判字號】    92,台上,2360
【裁判日期】    920430
【裁判案由】    誣告
【裁判全文】
最高法院刑事判決                              九十二年度台上字第二三六○號
    上  訴  人  甲○○
右上訴人因誣告案件，不服台灣高等法院中華民國九十一年六月二十日第二審更審判
決（九十年度上更(一)字第九三六號，起訴案號：台灣桃園地方法院檢察署八十四年度
偵字第九五一八號），提起上訴，本院判決如左：
    主  文
上訴駁回。
    理  由
按刑事訴訟法第三百七十七條規定：上訴於第三審法院，非以判決違背法令為理由，
不得為之。是提起第三審上訴，應以原判決違背法令為理由，係屬法定要件；如果上
訴理由狀並未依據卷內訴訟資料具體指摘原判決不適用何種法則或如何適用不當，或
所指摘原判決違法情事，顯與法律規定得為第三審上訴理由之違法情形不相適合時，
均應認其上訴為違背法律上之程式，予以駁回。本件原判決撤銷第一審論處上訴人甲
○○以意圖他人受刑事處分，向該管公務員誣告罪刑之判決，改判仍論處上訴人以意
圖他人受刑事處分，向該管公務員誣告罪，量處有期徒刑伍月，並諭知緩刑貳年。係
依憑告訴人謝敏達之指訴，並參酌證人王坤明、陳美春、許素玉、謝楊菊、李謝美惠
、謝美齡、謝美訓等人分別於上訴人告訴謝敏達偽造文書案件於台灣桃園地方法院檢
察署偵查中、台灣桃園地方法院調查時及謝敏達訴請上訴人返還土地案件於台灣桃園
地方法院審理時之證詞，及卷存之遺產分割協議書、土地繼承登記系統表、遺產明細
表、台灣高雄地方法院民事庭拋棄繼承准予備查通知書、民國七十六年四月十一日桃
園縣大溪戶政事務所發給之甲○○印鑑證明書、農地繼承人承諾書、切結書、桃園縣
大溪地政事務所七十七年一月二十五日收件號碼○七三五號土地建築物所有權登記聲
請書全卷、高雄市新興地政事務所七十六年十二月十七日收件號碼一○八三三號土地
建築物所有權登記聲請書卷內所附之遺產分割協議書原本（原本一紙附於收件○七三
五號卷內，收件新地苓一○八三三號卷內則附蓋上立協議書人印章之影本）、桃園縣
警察局大溪分局戶政事務所出具之「甲○○」印鑑證明書影本、法務部調查局定鑑定
前開遺產分割協議書及高雄市新興地政事務所、桃園大溪地政事務所土地繼承登記系
統表原本內之甲○○簽名下方指紋確係上訴人之右拇指指紋之八十八年七月三日陸
(二)字第八八一三一五三三號鑑定通知書、法務部調查局八十五年八月三日00000
000號鑑定通知書、財團法人中華經濟鑑定中心八十五年二月二十六日（八五）筆
跡台字第０一０一一號鑑定研究報告書、桃園縣大溪地政事務所八十五年十二月五日
溪第一字第八○一八號函附土地登記收件簿影本、告訴人致上訴人之八十二年八月五
日、八十三年八月四日高雄二十七支郵局第五五四號、第七二八號存證信函、上訴人
致告訴人之同月十日大溪郵局第二一八號存證信函影本、台灣桃園地方法院檢察署八
十四年度偵字第三五六三號不起訴處分書，台灣桃園地方法院八十五年度訴字第一二
六四號、台灣高等法院九十年度上更(二)字第一一０五號、本院九十一年度台上字第二
０五七號刑事判決書影本、台灣桃園地方法院八十三年度重訴字第二○四號民事判決
等證據資料，而為論斷，已敘述其所憑之證據及認定之理由。而以上訴人否認有誣告
之犯行，並辯稱：伊未受教育，不識字，不會寫字，並未在遺產分割協議書上簽名、
蓋章及捺指印，該遺產分割協議書係謝敏達所偽造，伊並未同意遺產分割協議書之內
容，七十六年間伊父去世後，告訴人謝敏達向上訴人諉稱坐落高雄市之房地及股票由
告訴人及母繼承，而大溪鄉下上訴人現住之土地由上訴人繼承，系爭九筆土地將來再
處理，上訴人不疑有詐，告訴人竟利用辦理高雄房地繼承機會，將系爭九筆農地偽造
文書辦理繼承登記在告訴人名下，上訴人於前案始告其偽造文書，上訴人並無誣告犯
行云云，為飾卸之詞，不足採取，在理由內依憑卷證資料，詳加指駁；並說明告訴人
前開被訴偽造文書案中，審理法院曾將有關協議書上指紋送請內政部警政署刑事警察
局為指紋鑑定，惟因特徵點不足無法比對，此與原審前審將相關文件及上訴人十指指
紋並送法務部調查局鑑定結果，二者雖意見不同，惟尚不影響上述調查局之鑑定結果
。告訴人於偵查中、第一審及原審前審雖曾指稱：協議書上「甲○○」之簽名全部係
上訴人自己所為云云，惟於原審已改稱：係因上訴人久未簽名，又恐簽名不順暢，乃
央請告訴人抓住其手而簽寫「謝」字之「言」後，告訴人即放手由上訴人自己完成其
簽名等語，告訴人先後所述縱有不一，惟其後所改稱之情，核與法務部調查局上開第
00000000號鑑定書及財團法人中華經濟鑑定中心前述鑑定研究報告書之鑑定
結果均相同，自以其後所改稱之情節與事實相符，堪予採信。至於除「言」部分外之
其餘「甲○○」之筆跡，雖該鑑定中心鑑定認與上訴人當庭書寫筆跡不符，憲兵司令
部刑事鑑識中心就上訴人歷次於偽造文書案偵審中之筆錄簽名及當庭重複書寫多次之
簽名為筆跡鑑定，固亦認協議書內上訴人之簽名與上訴人在筆錄之簽名特徵不同，惟
訴訟中書寫之簽名筆跡不免有做作之嫌，上述之鑑定結果尚難作為上訴人就該其餘簽
名筆跡非其所自簽之有利證據。證人即代書王坤明與當時陪同代書到場之證人陳美春
雖均證稱：係上訴人親自簽名於協議書等語，與告訴人所稱：伊有受上訴人之請託而
抓住上訴人之手簽寫「謝」字中之「言」部，其餘始為上訴人所自簽等情，就簽名之
細節所述雖未能一致，然而當時上訴人既在場同意該協議書之內容，且有簽名於該協
議書，縱其中之「言」字係告訴人抓住其手所簽，此簽名之細節未必為證人所看清楚
，且時間已久，記憶未必清晰，上訴人當時既在場並同意簽名且也簽大部分之姓名於
其上，則告訴人有無抓住上訴人之手寫「言」字，在證人看起來均屬上訴人所自簽，
則二證人之證言與實情並無不符之處。證人王坤明嗣於告訴人前開被訴偽造文書案更
一審時，改稱：時隔已久，不復記憶云云，諒係因同一事實不耐多次作證所致（據其
自稱則係病後精神不濟，諸多事情記不清楚，自應以其前此所為證述為可採信）。遺
產分割協議書所載之簽立日期雖在七十六年六月一日，惟因該日上訴人未依約赴高雄
，以致延宕至該年「近冬天」時，告訴人始偕同代書王坤明等人至大溪上訴人住處簽
署該協議書，則上訴人提出吳春雄等人及永昌煤礦公司出具上訴人於七十六年六月一
日在永昌煉煤公司上班之證明，自亦無法為上訴人有利之認定。又依卷附甲○○戶籍
謄本「行業與職業」欄記載，上訴人之配偶邱阿河為「自耕農」，但甲○○本人則為
「個人服務」「什工」，上訴人自稱其有自耕能力，尚難憑信。而邱阿河就謝阿德之
遺產並無繼承權，有繼承權之甲○○又無自耕能力，則代書王坤明為就上訴人依照前
開遺產分割協議書約定所分得之前揭第一八六○號旱地辦理繼承登記，依行為時之土
地法第三十條之一規定代擬前述「農地繼承人承諾書」，由告訴人代甲○○簽名，甲
○○自己蓋用印鑑章於其上，即無不合。至於切結書所載事項係因所有權狀遺失而由
上訴人及告訴人共同出具，此乃為因應辦理繼承登記必須提出原所有權狀，惟因權狀
遺失時依當時之土地登記規則所必備之程序（此規定現已刪除）。權狀遺失之事實既
經證人王坤明證述在卷，則切結書之出具即無不實可言。另代書王坤明就農地繼承人
承諾書是否在其面前簽署雖稱不復記憶，惟據王坤明於前開偽造文書案偵查中證稱：
因分割協議書關係當事人權益重大，為免日後爭議，所以特別注意等語綦詳，此係基
於職業需要使然，並無齟齬之處。又告訴人就承諾書之簽署時間、地點，雖或謂在地
政事務所，或稱在上訴人家中，且就代書是否在場，亦有不同的說法；然此農地繼承
人承諾書僅係針對非有自耕能力之繼承人為辦理農地繼承登記所需之文件，有一定之
格式，故由代書王坤明代擬而成，此經證人王坤明證明在案，一般人殊難知其作用，
該承諾書及切結書既係委由代書辦理，且無不實情形，雖告訴人就其簽署時間、地點
之陳述略有差異，自亦無礙於各該文書認定為真正之理由。從形式上觀察，原判決並
無採證違反法則之違法情形存在。按證據之取捨及證據之證明力如何，由事實審法院
自由判斷，此項自由判斷職權之行使，倘係基於吾人日常生活經驗所得之定則者，即
屬合於經驗法則。苟本於理則上當然之定則所為之論斷，即為合乎論理法則，均不容
任意指為判決違背法令。再認定犯罪事實所憑之證據，並不以直接證據為限，間接證
據亦包括在內，審理事實之法院，綜合卷內之直接證據、間接證據，本於推理作用，
於通常一般人均不致有所懷疑，得確信其為真實之程度者，即非不得據為被告有罪之
認定。原審參酌全辯論意旨及調查證據之結果等證據，認定上訴人應成立刑法第一百
六十九條誣告罪，已詳述其所憑之證據及認定之理由，並遂一指駁上訴人否認犯罪及
其各項辯解，何以不足採信之理由，且查原審前審原先係將高雄市新興地政事務所及
桃園大溪地政事務所所附之土地繼承登記系統表、遺產分割協議書原本送法務部調查
局鑑定甲○○簽名下之指紋是否為甲○○之指印，惟因送鑑證物指紋範圍過小、殘缺
，所需參鑑之指紋卡指紋紋線需較清晰、完整方可進行比對，法務部調查局乃函請法
院補送甲○○十指清晰指紋或通知甲○○至該局進行捺印比對併同原送鑑資料以利鑑
定，原審前審乃通知甲○○前往法務部調查局進行捺印比對，嗣經比對結果認送鑑文
件上指紋與甲○○右拇指指紋相同，並附有比對圖示（詳上訴審卷第一二四頁至一二
八頁、卷外證物桃園縣警察局大溪鎮戶政事務所簡便行文表第二十六頁至二十八頁）
，法務部調查局既係以甲○○本人親自至該局捺印之指紋為比對範本，其鑑定自較精
準，原審採之為證據，並無違誤。另證人許素玉於前開告訴人被訴偽造文書案偵查中
已證稱：「因大部分是當事人委託代理人，本件是當事人自己來，我有核對當事人身
分證無誤才蓋章，因為沒有『當事人身份核對訖』的章，所以才改為『當事』一字，
其下蓋我個人私章……是謝敏達、甲○○自己來沒錯……他們二人因為無代理人，我
們一定要核對，送過來時並無爭執」等語甚明（詳卷外八十四年度偵字第三五六三號
影印卷末二頁），且依卷附該案收件簿所記載之該○七三五號案權利人欄為「謝敏達
等」，代理人欄記載為「〞」（意指同上），發狀日期欄之通知日記載為「七十七年
二月十日」，領取日記載為「七十七年二月十四日」並蓋有甲○○之印鑑（詳上訴審
卷第一○○頁），此與證人許素玉所證情節並無不符，上訴意旨以證人許素玉只核對
告訴人送去之上訴人身分證，並未見到上訴人本人，而指摘原判決曲解事實，即有誤
認。上訴意旨復空言指訴上開領取欄之甲○○印鑑為「盜蓋」，原審未將印文送鑑定
，有應於審判期日調查之證據未予調查之違法云云，亦嫌無據。原判決已詳為說明其
認定上開協議書內容為實在之理由，則謝敏達與甲○○所繼承遺產之土地價值為何，
自與認定上訴人有無誣告罪責無關，原審未予調查，既不影響原判決事實之認定，尚
不得執以指摘資為正當之第三審上訴理由。上訴意旨，執以指摘，難認已符合首揭法
定之第三審上訴要件。其餘上訴意旨置原判決所為明白論斷於不顧，猶執已為原審指
駁之陳詞爭辯，及對原審取捨證據與自由判斷證據證明力之職權行使，徒以自己之說
詞，泛指其為違法，依首開說明，自非適法之第三審上訴理由，其上訴違背法律上之
程式，應予駁回。
據上論結，應依刑事訴訟法第三百九十五條前段，判決如主文。
中      華      民      國    九十二    年      四      月     三十     日
                              最高法院刑事第十庭
                                  審判長法官  林  增  福
                                        法官  邵  燕  玲
                                        法官  吳  昆  仁
                                        法官  陳  世  雄
                                        法官  惠  光  霞
      右正本證明與原本無異
                                              書  記  官
中      華      民      國    九十二    年      五      月      八      日


司法院資訊處製作；財團法人民間司法改革基金會備份。
